臺灣嘉義地方法院民事判決　　　　　　　 96年度訴字第325號
原　　　告　乙○○
訴訟代理人　嚴庚辰律師
　　　　　　陳國瑞律師
被　　　告　甲○○
上列當事人間因過失傷害案件，原告提起刑事附帶民事訴訟請求
損害賠償，經本院刑事庭以95年度交附民字第84號裁定移送前來
，於民國96年7月19日言詞辯論終結，判決如下：
    主  文
被告應給付原告新台幣壹拾肆萬伍仟柒佰捌拾元，及自民國九十
六年三月十八日起，至清償日止，按年息百分之五計算之利息。
原告其餘之訴駁回。
訴訟費用由被告負擔百分之二十八，其餘由原告負擔。
本判決得假執行。
原告其餘假執行之聲請駁回。
    事 實 與 理 由
壹、程序方面：
一、被告經合法通知，未於最後言詞辯論期日到場，核無民事訴
    訟法第386條各款所列情形，爰依原告之聲請，由其一造辯
    論而為判決。
貳、實體方面：
一、原告起訴主張：
（一）被告於民國94年11月29日晚間9時30分許駕駛1622─LS自
      小客車，行經民雄鄉福樂村埤角1之2號房前，因欲路邊停
      車突然將小客車轉入路旁，致撞及原告所騎乘之機車，原
      告受傷倒地，受有頭部外傷併左側額葉凹陷性骨折、左眼
      挫傷、下巴撕裂傷、右膝挫傷、胸壁挫傷等傷害。
（二）原告於警訊時證述「（問：你當時騎機車在車道何位置?
      ）答：靠近右邊白線地方。」檢訊時更證述「我當時在機
      車道，被告從快車道超車，他超車之後又插到我的前面來
      邊停車，我煞車不及就撞上了。」足見，原告於事故後一
      再主張當時其騎在機車道上，但被告事發後就找當地議員
      介入此事故，處理本件車禍案件之員警則不僅制作道路交
      通事故現場圖時將原告及家人支開，且逕將原告之行車方
      向劃在快車道上（據悉被告與該員警認識）。上開員警在
      未有任何證據前，即加註「原告追撞被告」之個人主觀認
      定，有違一般事故現場圖制作現象，令人不禁懷疑其公正
      性，甚至全未拍攝汽車撞擊痕跡，員警處理案件態度完全
      偏向被告。完全無視被告任意違規停車行止，只對原告開
      具罰單，非常不公。交通罰單僅係員警行政行為，不能做
      為認定過失有無之依據。
（三）若依被告所述，伊當時行車僅10公里，再參以原告時速僅
      30公里，則原告當可從容閃避被告來車，但本件竟造成原
      告機車前頭全毀，且原告受有骨折、挫傷等嚴重傷害，可
      徵案發當時事起倉促，非常緊急以致事故難以避免！再查
      ，原告係證述被告從後面超車馬上往路邊停，而被告供稱
      「我打右方向燈要靠右停車，正靠右停時乙○○所騎之輕
      機車就撞上我左後方…。…我本來在他的前面，我車子快
      要停好了…當時我還在停車中。」兩相比較，再參照現場
      圖，足見被告為停車之便直接從後超車駛至原告前面，再
      向右插車將車違規停放在機車道上，本件事發情況已至為
      灼然。
（四）又查，案發當時原告係買完牛排後後騎機車遠達50公尺才
      發生車禍，並非在肇事地點前剛起步，依經驗法則根本不
      能認定，案發時原告係在被告車後。再依前述，原告係騎
      在馬路最右邊之機車道，因被告突然從後超車，更直接插
      到原告前面來停車，原告為躲避原告才向左轉，以致撞到
      車子後方左側保險桿，故車子倒在快車道，此觀諸機車倒
      向左側即知原告確係向左轉。
（五）刑法上所謂業務，係指以反覆同種類之行為為目的之社會
      活動而言，至於其報酬之有無，是否以營利為目的，均非
      所問，只須其具有反覆繼續性，即屬之。行為人既以反覆
      駕駛車輛之行為從事社會活動，不論其係駕駛自用或其他
      種類車輛，亦不問其駕車之目的為何，均不失為業務上之
      性質，最高法院81年度台上字第85號判決參照。被告反覆
      駕車做為婚事禮車之用，係以駕駛動力交通工具為附隨業
      務之人，是其應負業務過失之責。
（六）依現場照片，系爭十字路口之巷口內，有多戶住家居住，
      並有其他道路對外連接，並非死巷，而被告在該路口前10
      公尺內停車，已然明確違規，且被告更未緊靠右側停車，
      確有過失無疑。
（七）茲將請求之項目及金額敘述如後：
    1、醫藥費5,559元。
    2、原告受傷後，須休養1年無法工作，原告受傷前在昭寶商
       行擔任店員，每月薪資1萬8千元，故共減少勞動能力收
       入21萬6千元。
    3、原告受傷嚴重住院時，醫院並發出病危通知，原告精神
       上受到莫大的傷害，爰請求30萬元精神賠償。
（八）爰依民法第184條、第193條、第195條請求損害賠償。並
      聲明：1、被告應給付原告521,559元，及自本件起訴狀繕
      本送達翌日起，至清償日止，按年息百分之5計算之利息
      。2、前項判決願供擔保請准假執行。3、訴訟費用由被告
      負擔。
二、被告未於言詞辯論期日到場，亦無提出書狀為何聲明、陳述
    。
三、經查：
（一）被告於94年11月29日晚間9時30分許駕駛1622─LS自小客
      車，行經民雄鄉福樂村埤角1之2號房前，與原告騎乘之機
      車碰撞，致原告受傷倒地，而受有頭部外傷併左側額葉凹
      陷性骨折、左眼挫傷、下巴撕裂傷、右膝挫傷、胸壁挫傷
      等傷害之事實。為兩造於刑事案件（本院95年交易字第
      185 號）之警訊時陳述明確，並有道路交通事故調查報告
      表、現場圖、照片、財團法人嘉義基督教醫院診斷證明書
      1紙可佐（均附於95年度交查字第53號卷），自屬真實。
（二）按道路交通標誌標線號誌設置規則第149條第1項第1款第3
      目、第174條之1、第183條第1項前段及第183條之1第1項
      前段分別規定：「白實線，設於路段中者，用以分隔快慢
      車道或指示路面範圍。」、「機車優先車道標線，用以指
      示機器腳踏車優先行駛之車道……。本標線以白色實線及
      機器腳踏車圖形劃設之……，並於兩機器腳踏車圖形間，
      縱向標寫白色『機車優先』標字配合使用。」、「路面邊
      線，其線型為白實線，線寬15至20公分，整段設置，用以
      指示路肩或路面外側邊緣之界線。」、「快慢車道分隔線
      ，其線型為白實線，用以指示快車道外側邊緣之位置，劃
      分快車道與慢車道之界線」。本件交通事故現場之道路型
      態，肇事路段所劃設之標線──白實線，實測線寬15公分
      ，乃用以指示路肩或路面外側邊緣界線之「路面邊線」乙
      節，經權責主管機關交通部公路總局第五區養護工程處水
      上工務段查覆明確，亦有現場照片足憑（見本院95年交易
      字第185號卷第47-51頁），參諸道路交通事故調查報告表
      就本件肇事地點之道路型態，係填載「未劃分快慢車道之
      一般車道」，現場圖亦係繪載單向單車道之圖示，兩相參
      照吻合，足認本件肇事路段，就被告與原告之行向觀察，
      該道路僅劃設單一車道，是本件肇事路段並無所謂之「慢
      車道」或「機車優先車道」，要屬無疑。
（三）又整段設置之路面邊線，乃用以指示路肩或路面外側邊緣
      界線之標線，業如前述，參照道路交通安全規則第97條及
      第98條明定：車輛除準備停車或臨時停車外不得駛出路面
      邊線之規定以觀，茲路面邊線外側既非屬車道，則路面邊
      線以外範圍，除另有特別規定外，尚非不得供作停車之用
      。本件肇事地點路側，包括被告停車位置前方未及10公尺
      處一鋪設水泥之私設通道出入口之路段，均整段劃設線型
      為白實線之路面邊線（按該路面邊線連綿劃越該私設通道
      ，並無斷線缺口），除無禁止停車（黃實線）或禁止臨時
      停車（紅實線）標線之設置外，復查無其他不得停車或臨
      時停車之情形（道路交通安全規則第111條及第112條參照
      ），自可停車或臨時停車，此亦經臺灣省車輛行車事故覆
      議鑑定委員會96年2月15日府覆議字第095010384A號函覆
      補充鑑定意見無誤（見本院95年交易字第185號卷第57 頁
      ），殆無疑義。況且，縱置此不論，假設該肇事地點禁止
      停車，然道路交通安全規則第111條及第112條關於交岔路
      口10公尺內不得（臨時）停車之禁止規定，參酌道路交通
      安全規則中諸多關於車輛駕駛人在交岔路口之路段，應減
      速慢行作隨時停車之準備、應依指示行進與轉彎及禁止超
      車等規定（道路交通安全規則第93條第1項第2款、第98
      條第2項、第99條第2項、第101條第1項第1款、第102條、
      第103條第3項及第125條等規定參照）而為體系性之闡釋
      與理解，揆其目的主要係防免「橫向來車相交」之動態所
      產生之危險，俾維護各該交岔道路車輛往來通行之安全與
      秩序。而本件原告機車係同向尾隨追撞被告小客車，兩車
      並非橫向交會之狀態，則被告小客車是否違反在交岔路口
      10公尺範圍內停車之禁止規定，與本件交通事故之發生，
      充其量僅係條件式之因果關係。被告欲路邊停車固有其應
      踐行俾防免危險發生之作為義務，然交岔路口10公尺範圍
      內禁止停車規定所欲排斥之風險，並不包括本件個案乃原
      告「同向自後追撞」被告小客車之情況，則原告所指被告
      是否於禁止停車之路段違規停車乙節，對於本件交通事故
      之發生，當不發生相當因果關係之作用力，自非本案肇事
      因素，關於釐清究責之論斷，容不具法律上之意義。
（四）原告在事發後10日亦即94年12月9日應警詢時，針對該等
      疑點之調查，卻係答稱並無所悉而無法加以釐清，詳為「
      （車禍發生情形？）車禍發生情形我沒有印象。」、「（
      你騎靠近右邊白線地方為何會撞到甲○○所駕小客車之左
      後保險桿？）我不知道。」等語（見臺灣嘉義地方法院檢
      察署95年度交查字第53號卷第21頁）。而原告嗣指稱被告
      不當超車後停車之疏失，倘若屬實，揆此情節要非繁瑣，
      就肇事責任之釐清與分配，至關緊要，又原告上開應警詢
      時，距事故之發生已間隔10日，理已非處於驚惶未定、思
      緒無著之慌亂境況，乃其立於本件交通事故被害人之地位
      ，就此不利被告之主要肇事因素，未曾稍敘，反稱沒印象
      或不知道等語，著實不合情理，是前後供述歧異，為不利
      被告之指訴是否屬實，已非無疑。故原告事後指訴該等主
      要且明顯應歸責於被告之肇事因素，難信屬實。
（五）道路交通事故之車輛碰撞，乃複數車輛於同時間運動至同
      一地點之謂，為維護安全暨順暢之交通秩序，相關道路交
      通安全法規所建構之綿密行車規範，無非在設定優先通行
      路權之歸屬，此亦為判斷交通事故過失責任之關鍵。惟現
      實行車環境變化萬千，駕駛人駕駛車輛行駛於各該道路，
      為避免事故之危險與發生，應採取何項作為，始足謂適當
      且充分，內容未盡一致，除須遵循相關道路交通安全法規
      所課予概括、廣泛而為最低限度要求之一般注意義務外，
      尚有視交通實際情況而採取相關適當處置之特別注意義務
      。是以汽車駕駛人於恪遵相關道路交通安全法規之同時，
      尚負有應隨時警戒行車環境中其他人車動態之義務，不論
      其他參與交通者之違規與否，在社會所期待與其能力所及
      之範圍，仍須以一定適當之作為，預防危險事故之發生，
      此亦為整體道路交通安全法規所誡命車輛駕駛人應盡之義
      務。
（六）按變換車道時，應先顯示方向燈光或手勢（道路交通安全
      規則第91條第1項第6款）。變換車道時，應讓直行車先行
      ，並注意安全距離（道路交通安全規則第98條第1項第6款
      ）。轉彎車應讓直行車先行（道路交通安全規則第102 條
      第1項第7款）。上開規定均植基於相同之危險責任分配之
      正確理解，車輛駕駛人負有不因自己駕駛行為所產生之風
      險，成為肇致其他用路人危害之積極條件之義務。故偏移
      或改變原來行向之行進中車輛，因改變原來穩定之行車環
      境，以致伴隨產生與週遭行進人車碰撞之危險，而課予該
      駕駛人應禮讓其他直行人車優先通行，並保持足以防免碰
      撞發生之安全距離之義務。是以，直行車輛之路權，優先
      於偏移或改變行向之車輛，後者應禮讓前者優先通行，否
      則無異將自身所製造之碰撞風險，反不合理地加諸防免義
      務於其他直行人車身上。上開道路交通安全規則所建構指
      示之行車規範，恆為車輛駕駛人之基本認知與技術，以被
      告合格考領駕駛執照之條件，殊無不知之理。茲被告擬路
      邊停車而偏移行向靠右並駛出路面邊線，形成同向在其右
      後側行駛之原告機車行進路線之阻礙，則理應注意加以禮
      讓原告人機車，並保持足以避免碰撞之安全距離，而依當
      時夜間有照明、天候晴、右暨後側道路無障礙物遮擋視線
      、視距良好之行車環境，顯非被告注意能力所無法企及，
      詎其猶大意輕忽，疏未注意原告尾隨在右後側之動態，遽
      即率爾靠右路邊停車，未適時採取必要之安全措施因而肇
      事，且由於原告確實係於被告靠右停車中偏左閃避不及而
      自後追撞，是被告於刑事案件辯稱：因後方車輛夜間必定
      有燈光照射，伊即會得知車後是否尾隨車輛，且伊停車地
      點後方適有一電線桿，故不需注視後方有無來車云云，不
      外益徵其有未善盡前揭注意義務之疏失而已，自難卸責。
（七）本件交通事故經送臺灣省嘉雲區車輛行車事故鑑定委員會
      及臺灣省車輛行車事故覆議鑑定委員會鑑定發生原因及責
      任歸屬，上開兩鑑定委員會各該95年4月11日嘉雲鑑字第
      950133字第0955801258號函附鑑定意見書及95年6月19日
      府覆議字第095010384號函附鑑定意見書（見95年度交查
      字第53號卷第38-41頁、第61-63頁），就本件肇事路段之
      車道型態及被告、原告車輛行進道路位置，誤認係「劃有
      分向線之二線道及慢車道」、「（原告）沿快慢車道分隔
      線行駛」、「（被告）由快車道向右變換慢車道」云云，
      與本件肇事路段僅單向單一車道別無慢車道之事實不符。
      又臺灣省嘉雲區車輛行車事故鑑定委員會鑑定意見，未慮
      及被告轉變行向欲靠右路邊停車，有疏於注意右後側告訴
      人機車直駛而來且未保持安全距離並禮讓先行之過失，遽
      認被告就本件事故之發生並無肇事因素，容非正確，不為
      本院所採。至於臺灣省車輛行車事故覆議鑑定委員會鑑定
      意見雖有上開車道型態之瑕疵，然判斷認定被告路邊停車
      未注意其他人車動態，有未保持安全距離並禮讓原告機車
      先行之過失，並以96年2月15日府覆議字第095010384A號
      函覆補充解釋（見本院95年交易字第185號卷第57頁），
      併同臺灣省嘉雲區車輛行車事故鑑定委員會鑑定意見，均
      認原告計有未注意車前狀況及未與前車保持隨時可以煞停
      距離之過失，同為肇事因素等節，立論剖析正確，則與本
      院調查所得之事證吻合，洵堪憑採為本案判決之基礎。又
      原告既因被告駕車肇事之過失行為而受傷，其間即有相當
      因果關係至明。
（八）按刑法上所謂業務，係指個人基於其社會地位繼續反覆所
      執行之事務，包括主要業務及其附隨之準備工作與輔助事
      務在內，然此項附隨之事務，並非漫無限制，必須與其主
      要業務有直接密切之關係者，始可包含在業務概念中，而
      認其屬業務之範圍（最高法院89年臺上字第8075號判例參
      照）。查本件被告所駕駛之肇事車輛為個人自用之小客車
      ，雖屬高級廠牌，訊據被告前於偵訊中固陳稱其職業係「
      結婚時替人開車」一語，然審理時解釋供陳：實際上伊因
      從事民間借貸，有遭刑事訴追處罰，當時有賺到錢，遂買
      該賓士車代步使用等語（見本院95年交易字第185號卷第
      88頁）。核與被告前科紀錄顯示其94年12日30日因涉重利
      經偵查結終以妨害自由罪嫌聲請簡易判決處刑，95年1月
      26日經本院嘉義簡易庭判決，95年2月27日確定在案之情
      吻合（見本院95年交易字第185號判決書第7頁），被告偵
      查應訊未便稱其從事民間借貸，尚非不可理解，所辯尚非
      無稽，無不可採信之理由。按道路交通事故過失傷害行為
      人之駕駛行為，是否基於其個人社會地位所繼續反覆執行
      ，涉及「業務」過失犯罪構成要件事實之認定，必須依據
      相關事證資為嚴格證明，且達於一般人均無合理懷疑而得
      確信其為真實之程度始可。茲既無事證足資證明被告案發
      當時之工作係提供禮車而職司駕駛，或其從事婚嫁相關行
      業，且其主要或附隨之工作內容，與反覆駕駛該肇事車輛
      有直接密切關係，參諸機動車輛已極其普及，一般民眾日
      常生活使用甚為頻繁之現時社會實際狀況，自難徒憑被告
      上開「結婚時替人開車」之推搪言詞，以及該肇事車輛屬
      價昂之高級車種，率認被告乃以駕駛禮車為業務之人，而
      加重課其高於常人之經常注意義務，遽令其擔負業務過失
      罪責。
（九）再者，被告亦因此一過失傷害行為，經本院判處有期徒刑
      3月，有本院95年交易字第185號刑事判決1件可證，益證
      被告路邊停車未注意其他人車動態，未保持安全距離並禮
      讓原告機車先行，為有過失駕駛之行為甚明。
四、按因故意或過失，不法侵害他人之權利者，負損害賠償責任
    。故意以背於善良風俗之方法，加損害於他人者亦同（民法
    第184條第1項）；不法侵害他人之身體或健康者，對於被害
    人因此喪失或減少勞動能力或增加生活上之需要時，應負損
    害賠償責任（民法第193條第1項）。不法侵害他人之身體、
    健康、名譽、自由、信用、隱私、貞操，或不法侵害其他人
    格法益而情節重大者，被害人雖非財產上之損害，亦得請求
    賠償相當之金額（民法第195條第1項前段）。從而被告駕駛
    汽車因過失而致原告受有傷害，原告依上開法規，請求被告
    損害賠償，自屬有據。爰就原告各項請求是否有理由，分述
    如下：
（一）醫藥費：按全民健康保險法第82條規定：保險對象因汽車
      交通事故，經本保險提供醫療給付者，本保險之保險人，
      得向強制汽車責任保險之保險人代位請求該項給付。是依
      全民健康保險提供醫療給付者，該項醫療費用請求權，已
      法定移轉予中央健康保險局。柯○姿係依全民健保身分就
      醫，依前開說明，由全民健康保險局所提供之醫療給付部
      分，自不得再向對造請求（最高法院93年度台上字第1159
      號判決參照）。是原告所支付之醫療費用若已由全民健康
      保險局支付部分，自不得再向被告請求，其僅得請求自付
      額部分。經查，依原告所提之收據，其中94年12月12日之
      收據，其自付額為140元；94年12月7日之收據，其自付額
      為190元；95年1月16日之收據，其自付額為110元；94年
      11月29日之收據，其自付額為300元；95年2月6日之收據
      ，其自付額為110元；97年12月7日之收據，其自付額為4,
      709元，合計為5,559元，是原告可請求之醫療費用為5,55
      9元。
（二）減少勞動能力收入：原告主張其受傷後，須休養1年無法
      工作，然此部分原告未能證明其真實，惟本院參之財團法
      人嘉義基督教醫院96.7.13嘉基醫字第1083號函示：有關
      乙○○是否無法工作，若因外傷引起之部分大約為2個月
      .. 。是本院認原告因此一傷害致不能工作之損失為2個月
      。又原告受傷前在昭寶商行擔任店員，每月薪資1萬8千元
      ，此有證明書可證。2個月共損失為3萬6千元。是此部分
      原告請求3萬6千元部分，應予准許，逾此部分之請求，即
      屬無據，不應准許。
（三）精神賠償：原告係61年生，現年35歲，已婚並育有一子，
      國中畢，係嘉義縣禮儀用品業職業工會之會員，現無財產
      以上有戶籍謄本、會員證影本、勞工保險卡影本、畢業證
      書影本、財產資料可證，被告係72年生，現年24歲，現無
      財產，有其個人基本資料、財產資料可證。又原告受傷嚴
      重住院時，醫院並發出病危通知，有病危通知單可證。本
      院參酌兩造上述之身分、地位、經濟能力，被告犯後未與
      原告和解，以及原告所受之傷害非輕等情，認原告請求之
      精神慰撫金以25萬元為適當，應予准許，逾此部分之請求
      ，尚屬過高，不應准許。
（四）以上合計原告可請求計291,559元（5559＋36000＋25萬）
      。
五、按損害之發生或擴大，被害人與有過失者，法院得減輕賠償
    金額，或免除之。民法第217條第1項定有明文。此項規定之
    目的，在謀求加害人與被害人間之公平，故在裁判上法院得
    以職權減輕或免除之。如前所述，本件車禍兩造同為肇事之
    因素，本院綜合上情，認被告應負過失責任比例為2分之1，
    原告應負過失責任比例為2分之1。本件按過失比例減輕後，
    原告得請求之費用為145,780元（291559÷2＝145780，元以
    下4捨5入）。
六、復按給付有確定期限者，債務人自期限屆滿時起，負遲延責
    任。給付無確定期限者，債務人於債權人得請求給付時，經
    其催告而未為給付，自受催告時起，負遲延責任。其經債權
    人起訴，或依督促程序送達支付命令，與催告有同一之效力
    。民法第229條第1、2項分別定有明文；又遲延之債務，以
    支付金錢為標的者，債權人得請求依法定利率計算之遲延利
    息。但約定利率較高者，仍從其約定利率；而應付利息之債
    務，其利率未經約定，亦無法律可據者，週年利率為百分之
    5。亦為同法第233條第1項及第203條所明定。查原告請求被
    告應賠償之金額，並未定有給付之期限，原告請求自起訴狀
    繕本送達被告之翌日起，按年息百分之5計算之利息，並未
    逾上開規定之範圍，自無不合；查原告上開訴狀繕本係於96
    年3月17日送達予被告，有送達回證附卷可稽。從而，原告
    本於侵權行為損害賠償請求權之法律關係，請求被告給付14
    5,780元，及送達翌日即自96年3月18日起至清償日止，按年
    息百分之5計算之利息部分，為有理由，應予准許。原告逾
    上開範圍之請求，為無理由，應予駁回。
七、原告勝訴部分為145,780元，因未逾50萬元，依民事訴訟法
    第389條第1項第5款之規定，法院應依職權宣告假執行，原
    告就其勝訴部分所為假執行之聲請，應視為僅促使法院發動
    其職權，爰依職權宣告假執行。至於原告敗訴部分，其假執
    行之聲請，已失所附麗，應予駁回。
八、本案事證已臻明確，原告其餘主張陳述及所提之證據，均不
    影響本案判決，毋庸再予審酌，附此敘明。
九、訴訟費用裁判之依據：民事訴訟法第79條。
中　　華　　民　　國　　96　　年　　8 　　月　　2 　　日
                  民一庭法　官　馮保郎
右為正本係照原本作成
如對本判決上訴須於判決送達後20日內向本院提出上訴狀
中　　華　　民　　國　　96　　年　　8 　　月　　6 　　日
                        書記官　王立梅
